【裁判字號】    90,台上,2033
【裁判日期】    901115
【裁判案由】    租佃爭議
【裁判全文】
最高法院民事判決                                九十年度台上字第二○三三號
    上  訴  人  戌 ○ ○
                未 ○ ○
                午 ○ ○
                巳 ○ ○
                申 ○ ○
                卯 ○ ○
                酉○○○
    共      同
    訴訟代理人  高 進 發律師
    被 上訴 人  己 ○ ○
                庚 ○ ○
                丙 ○ ○
                壬 ○ ○
                癸 ○ ○
                戊 ○ ○
    兼 右一 人
    法定代理人  辰 ○ ○
    被 上訴 人  子 ○ ○
                辛 ○ ○
                乙 ○ ○
                甲 ○ ○
                丑 ○ ○
                丁 ○ ○
                寅○○○
右當事人間因租佃爭議事件，上訴人對於中華民國九十年八月十四日台灣高等法院第
二審更審判決（八十九年度上更(一)字第三二七號），提起上訴，本院判決如左：
    主  文
上訴駁回。
第三審訴訟費用由上訴人負擔。
    理  由
本件被上訴人主張：伊為坐落桃園縣八德市○○段第九九六之一號耕地（下簡稱系爭
土地）之共有人，系爭耕地原承租人陳鴻於民國八十年間死亡，由上訴人繼承取得承
租權，然而系爭耕地之承租人逾十年未自任耕作，長期任令土地積水、荒廢、雜草叢
生，並被棄置廢土、石塊、板模等，承租人既非以系爭耕地供耕作之用，依耕地三七
五減租條例第十六條第一、二項規定，其租約無效等情。本此法律關係，先位聲明：
求為命上訴人將系爭土地之地上物清除、返還土地於伊之判決。且上訴人非因不可抗
力繼續一年不為耕作，依同條例第十七條第一項第四款規定，伊亦得終止租約等情。
本此法律關係，備位聲明：求為命上訴人將系爭土地之地上物清除、返還土地於伊之
判決（原審更審就上訴人先位聲明及備位聲明（其中關於清除地上物部分）為被上訴
人敗訴之判決，被上訴人對之未聲明上訴）。
上訴人則以：伊並無「未自任耕作」情事，系爭土地原為軍事用地，彈藥庫禁建區，
禁止耕作，且被軍方挖掘為蓄水池，雖於七十三年間解禁，但欲取得可供○點一九○
○公頃耕地填土之土壤殊為困難，「地主」又不置理，亦無水可充作養魚池，是伊在
未能填滿土壤前無法耕作應屬不可抗力，並非廢耕等語。資為抗辯。
原審審理結果，以：本件被上訴人主張，系爭土地原為吳阿所有，吳阿與陳鴻訂
有耕地租約，其後租賃關係存在於吳阿之繼承人因拍賣取得土地應有部分，被上訴
人及陳鴻之繼承人即上訴人間等情，業據其提出土地登記簿謄本、私有耕地租約及登
記申請書各一件、繼承系統表二份、戶籍登記簿謄本二十八件為證，復為上訴人所不
爭執，應堪信為真實。查系爭土地前被劃為空軍總司令部八彈庫原禁建區範圍內，嗣
經桃園縣政府於七十三年八月二十日以（七三）府建都市字第一○七四一二號函解除
管制；又依國防部（六八）射尉一二七○號令核定之要塞地區，並未列原八彈庫禁建
管制區，有關原八彈庫禁建管制區劃設係依「動員戡亂時期臺澎地區海岸、山地及重
要軍事設施管制區與禁建、限建劃定及公告作業規定」辦理，其管制事項除建築物之
新、增、改建等外，並未禁止耕作、畜牧、養魚或其他農牧用等情。有空軍總司令部
後勤署（八六）遊治三五一號及空軍後勤司令部（八六）幸銀三六七三號函可憑。足
見系爭土地雖曾遭管制禁建，然並未被禁耕，且業於被上訴人提起本件訴訟之前十餘
年（七十三年間）即解除管制，並無上訴人所指不能耕作之情形。上訴人雖以系爭土
地前位處空軍總司令部，八彈庫原禁建區範圍內，雖形式上未禁止耕作，惟實際上因
衛兵管制關係，確實無法進入系爭土地進行耕作等詞置辯，惟依證人廖華興、江正俊
之證詞，仍不足以作為上訴人於七十三年以前不得在系爭土地上耕作之確實證明。況
系爭土地自七十三年以迄八十一年間上訴人在系爭土地上填土前均未耕作，為上訴人
所不爭執，而被上訴人寅○○○主張其於八十一年間二次請求台灣桃園地方法院公證
處至現場履勘系爭土地之現狀，其上並未種植農作物，雜草叢生，堆置有模板等廢棄
物等情，經調閱該法院八十一年五月十九日及同年十二月二十二日八十一年度公字第
一四九二及五二○八號公證卷證，在一四九二號卷內，公證人載明意旨略以：經前往
請求人（即寅○○○）指界之系爭土地上實際體驗，系爭土地部分（九九六之一號）
正在填土，部分係水塘，其餘部分雜草叢生（如附照片）；在五二○八號卷內，公證
人載明意旨略以：經前往請求人（即寅○○○）指界之系爭土地上實際體驗，系爭土
地部分（九九六之一號）除少部分堆置模板、填有土方外，其於大部分雜草叢生，未
見種植農作物（如附照片）等情。依修正前公證法第五條第四款、第二十六條規定，
予以私權事實之公證。況上訴人未○○於上開履勘時日當場對於照片所示位置亦不爭
執即為系爭土地，是被上訴人上開主張，應堪採信。上訴人雖辯稱：系爭土地上遭軍
方挖掘蓄水池，軍方撤離後地主未加填平，上訴人等在未能填滿土壤前無法耕作，應
屬不可抗力，並非上訴人廢耕云云。然為被上訴人所否認，依前所述，系爭土地既未
經依法禁耕，上訴人亦未能證明軍方曾有權占有系爭土地，況依空軍總司令部後勤署
九十年四月十二日（九十）遊綸字第二七一八號函說明三記載並未承認彈藥庫附近有
挖掘消防蓄水池之情事，而上訴人又未能積極舉證證明包括空軍總司令部後勤署在內
之軍方曾在系爭土地挖掘消防蓄水池或水塘之事實。是上訴人此部分所辯，即乏可採
。再者，上訴人為系爭土地之承租人，占有系爭土地，亦不得容許他人擅自在系爭土
地上挖掘蓄水池或水塘，縱然他人有在系爭土地上挖掘土方使成水塘（或魚塭），上
訴人自有本於善良管理人之注意義務予以阻止之義務乃令系爭土地荒蕪、廢耕達十餘
年，自應負其責。上訴人抗辯其之所以未耕作係有不可抗力之事由云云，殊無足取。
又第一審法院於八十五年十一月八日至現場勘驗測量前，上訴人在系爭土地上之耕作
面積僅○點○九三○公頃，系爭土地之面積為○點一九○○公頃，就耕作之部分，被
上訴人主張上訴人係於八十五年五月間向桃園縣八德市公所提出耕地租約之繼承、續
約登記申請，始在該部分土地上插植竹子，種植香焦等情，上訴人先則不爭執，後雖
稱係八十四年間所耕種云云，具見上訴人就系爭土地約一半之部分，於八十四、五年
間始有再行耕作之情事，而另一半部分，則廢耕達數十年之久，堪以認定。從而，被
上訴人以系爭土地原承租人及上訴人有耕地三七五減租條例第十七條第一項第四款所
定非因不可抗力繼續一年以上不為耕作之事實，依法已於桃園縣八德市公所、縣政府
耕地租佃委員會調解、調處時，向上訴人為終止租約之意思表示，茲再以訴狀向上訴
人為終止租約之意思表示，於法核屬有據，委無不合。再空軍第八彈藥庫營區早於七
十三年間裁撤，並由桃園縣政府公告解除系爭土地等之禁限建管制，地上物業於七十
五、六年間註銷拆除完畢，已無彈藥庫設施等情，有空軍總司令部後勤署九十年四月
十二日（九十）遊綸字第二七一八號函可憑，則上訴人至遲於七十三年間，空軍第八
彈藥庫營區裁撤後，即得在系爭土地上耕作。乃無任何正當理由不為耕作，被上訴人
依法終止租約，允無不當。從而，被上訴人依耕地三七五減租條例第十七條第一項第
四款所定非因不可抗力繼續一年以上不為耕作終止租約之法律關係，備位聲明請求上
訴人應將租賃物（即系爭土地）返還於伊，委無不合，應予准許云云。為其心證之所
由得，並說明兩造其餘攻擊防禦方法不予審酌之理由，爰將第一審所為上訴人敗訴判
決，其中關於備位聲明命上訴人返還土地部分之判決予以維持，駁上訴人該部分之上
訴，其餘關於先位聲明及備位聲明（其中請求清除地上物部分）予以廢棄，駁回被上
訴人之訴，被上訴人對之未聲明不服，於法核無違誤。末查，上訴人對被上訴人現為
系爭土地所有權登記名義人之土地登記簿謄本不爭執，為原審所合法確定之事實，則
被上訴人既取得系爭土地所有權，在未經塗銷登記前，被上訴人自應承受吳阿與陳
鴻間就系爭土地之租賃關係，上訴人自不得執部分被上訴人之前手，未具自耕能力，
且未通知優先承購，其因拍賣取得系爭土地係違法，而否認兩造間有租賃關係存在。
上訴論旨，猶就原審取捨證據、認定事實之職權行使，指摘原判決關於其敗訴部分違
背法令，求予廢棄，非有理由。
據上論結，本件上訴為無理由。依民事訴訟法第四百八十一條、第四百四十九條第一
項、第七十八條，判決如主文。
中      華      民      國     九十     年     十一     月     十五     日
                              最高法院民事第五庭
                                  審判長法官  朱  錦  娟
                                        法官  顏  南  全
                                        法官  蘇  達  志
                                        法官  許  澍  林
                                        法官  陳  碧  玉
      右正本證明與原本無異
                                              書  記  官
中      華      民      國     九十     年     十一     月    二十八    日


司法院資訊處製作；財團法人民間司法改革基金會備份。
